【裁判字號】    89,上重訴,95
【裁判日期】    891019
【裁判案由】    殺人
【裁判全文】
臺灣高等法院花蓮分院刑事判決            八十九年度上重訴字第九五號
    上訴人即被告  甲○○
    選 任辯護 人  曾泰源
右列上訴人因殺人案件，不服臺灣花蓮地方法院八十八年度重訴字第三號中華民國八
十九年三月二十一日第一審判決( 起訴案號：臺灣花蓮地方法院檢察署八十八年度偵
字第二三九五號 )，提起上訴，本院判決如左：
    主  文
原判決撤銷。
甲○○殺人，處無期徒刑，褫奪公權終身。
    事  實
甲○○曾於八十四年間因妨害風化案件，八十五年十二月間因妨害自由（恐嚇殺害其
父母曾阿來、何春蓉）等案件，妨害風化部分，經告訴人撤回告訴，而判決不受理確
定，妨害自由部分經臺灣花蓮地方法院判處拘役二十日確定，於八十六年十一月十一
日執行完畢，仍不知悔改向善，其與黃文仁（綽號「長腳」（台語發音））係朋友關
係，甲○○於民國八十八年六月十九日（起訴書誤載為四月十九日）下午某時許，至
省立玉里高中觀賞棒球賽時，因黃文仁於當時對其作手勢並說欲置其於死，甲○○懷
恨在心，遂於球賽結束後，於同日下午十六時許，至花蓮縣玉里鎮○○路○段十巷十
八號（屋主為徐阿好）黃文仁住處，找黃文仁理論，甲○○到該處後即至黃文仁房間
，見黃文仁在床上熟睡，房間內尚有其二人均熟識之兒童己○○（女，八十二年十二
月十一日生），甲○○詢問己○○，黃文仁有無對其毛手毛腳，己○○答稱有，甲○○怒火陡昇，殺意頓萌，即持置於黃文仁房間內、不知何人所有之木棍一支毆打黃文
仁頭部，使黃文仁頭部受有刮傷多處，木棍毆斷為二截後，甲○○將斷裂之木棍隨手
丟棄，復至上址之廚房，取出屋主所有菜刀一把，憤而將菜刀朝黃文仁身上丟擲，然
未擲中，甲○○再回身至廚房取出屋主所有之水果刀一把，黃文仁見狀害怕逃往屋外
，但在屋外馬路為甲○○追及，甲○○即持該水果刀朝黃文仁身體臀部、四肢等部位
砍殺數刀，黃文仁不敵再逃回屋內，甲○○持刀隨後追至屋內，並在屋內黃文仁所住
房間走道上，以該水果刀朝黃文仁身體腹部、四肢等部位猛刺數刀，使黃文仁受有頭
頂部一．五×０．一刮傷，頭頂部左右兩側各０．五×０．五及二×０．四公分刮傷
，後腦部二×０．一，二．五×一．四（兩條）公分刮傷，二．五×二公分及一．五
×０．四公分皮下出血，項部三．一×０．二及０．三×四．二公分刮傷，胸骨部、
腹部各一處三×０．二及二二．二×０．一刮傷，右季肋部一×二．二×一．七公分
刺傷，臍下部一．七×一．二×十三．五公分刺傷，左三角肌部五．五×０．一及二
×０．一公分刮傷，左上臂後部七．五×０．一公分刮傷，左前臂後部五×一×一．
二公分刺傷，左大腿後部一．五×０．五×五．五公分刺傷，右大腿後部外側二×０
．五×二公分刺傷，右大腿前部一．五×０．五×八公分刺傷，右肩部七×六公分瘀
血，右三角肌二×０．五×二．五公分刺傷，及二．二×０．二×四公分刺傷，其中
臍下一處刀傷深達十三點五公分，為致命傷，黃文仁旋不支倒於其房間走道上，甲○○則逃離現場。黃文仁雖經送往玉里榮民醫院急救，仍因腹腔內出血，於同日晚間十
九時二十分許不治死亡。嗣經救護之消防隊員謝光南向玉里分局勤務中心報案，知悉
曾昌所為，乃前往甲○○住宅，欲逮捕甲○○，適甲○○不在，經其父曾阿來告知警
方找伊，甲○○始於當日晚間二十一時許以電話與警方連絡投案，警方並於現場勘查
時查扣斷裂之木棍二支、菜刀（無刀柄）及水果刀刀刃、刀柄各一支。
案經被害人黃文仁之父乙○○告訴及花蓮縣警察局玉里分局報請台灣花蓮地方法院檢
察署檢察官偵查起訴。
    理  由
一、訊之上訴人即被告甲○○固坦承因黃文仁於其看棒球賽時之前開行為，而於前揭
    時地持刀殺害黃文仁不諱，惟矢口否認其一路追殺黃文仁，辯稱：「伊於右開時
    地去找黃文仁時，黃文仁在房間內躺著未睡著，伊質問黃文仁看棒球賽之事，黃
    文仁一言不發就拿木棍打伊，伊舉起手擋住，之後跑到廚房拿菜刀，丟擲站在房
    門口之黃文仁但未擲中，伊再回廚房拿水果刀，之後持水果刀至黃文仁房間門口
    ，黃文仁以腳踢伊，伊以水果刀擋，才刺到黃文仁大腿，黃文仁又衝過來要抓伊
    脖子，伊手上的水果刀刺到黃文仁腹部，黃文仁緊抓著其脖子不放，伊才朝黃文
    仁臀部和其他部位刺，一直到黃文仁倒地才停手，伊於七十九年間因車禍，左腳
    受傷殘障，無法正常行動，更不可能追殺黃文仁，且因左腳無法支力，不可能如
    證人所言將黃文仁從床上拉下來毆打，伊並未詢問己○○上開事宜，純粹是因為
    黃文仁在其觀看棒球賽時的挑釁行為導致與黃文仁發生衝突云云，選任辯護人則
    辯稱：被告於案發當時手部受有傷害，可見其確與黃文仁發生衝突，另依證人己○○、丙○○所稱，被告當時有酒醉，被告既有醉意，腳又不良於行，怎有可能
    跑步追殺死者，被告與黃文仁並無怨隙，並無致死者於死地之動機，在欠缺直接
    證據證明被告有殺人犯意情形下，應論以傷害致死罪；並請審酌本案發生緣由係
    因被害人侮辱被告而起，嗣因酒意之故，而與被害人理論中發生爭吵，於醉意及
    怒氣下與黃文仁發生衝突，並在失去理智下，持刀傷及死者致死，嗣並自動向警
    方報案，其情節尚有可原」等語。但查：
  (一)被告如何於前揭時地先以木棍毆打，後以刀刺殺被害人黃文仁傷重死亡之事實，
    已據被告於警訊及原審偵審中、本院調查時供承不諱，並經當時現場目擊事件發
    生經過之證人丙○○、潘金妹、己○○分別於警訊、原審、偵查供證甚詳，證人
    丙○○迭於證詞中明確指出其當時在花蓮縣玉里鎮○○路○段十巷二十號屋內客
    廳看電視，黃文仁在房間睡覺，黃文仁房間內還有兒童己○○，後來被告跑到黃
    文仁房間，其有聽聞被告問己○○：黃文仁有無對其毛手毛腳，己○○說有，被
    告就拿木棍打黃文仁，木棍打斷後，被告就跑出房間到廚房拿菜刀走進黃文仁房
    間，伊就看到黃文仁跑出房間喊救命，被告拿著菜刀對黃文仁說，你喊救命也沒
    用，又到廚房拿類似水果刀追黃文仁，追到屋外馬路旁，就看到被告拿水果刀刺
    黃文仁屁股、手臂，又用砍的砍好幾刀，我就跑到隔壁躲，後來我回到現場時發
    現死者已倒在他房間走道上等情（警訊卷第十四頁至第十五頁、相驗卷第十二頁
    至第十三頁）；證人潘金妹則證稱：「其住在花蓮縣玉里鎮○○路○段十巷十號
    ，案發當時其聽到隔壁有打鬥聲，走出門外到隔壁（即同路段巷二十號）看到被
    告拿木棍朝黃文仁頭部打，黃文仁頭部流血，被告還將黃文仁從床上拉下來繼續
    毆打，黃文仁未還手，其因害怕而離開，後來返回現場看到被告持水果刀往黃文
    仁身上刺等情（相驗卷第十三頁、原審卷第三十頁反面）；證人己○○雖於原審
    八十八年十二月二十八日訊問時，因其年齡尚小，對案發當時情形已不復記憶，
    但經訊問證人即其母戊○○，戊○○證稱己○○於警訊、偵查中訊問時其都陪同
    在場，筆錄內容確為己○○所述等語（原審卷第九十三頁），則證人己○○於警
    訊、偵查中之證詞離案發時間未久，記憶尚屬清晰，且係自行陳述案發情節，其
    證詞應具證據能力，而證人己○○於警訊、偵查時證稱被告自廚房拿二把刀子，
    拿刀子打「長腳叔叔」（即被害人黃文仁）肚子和背後，當時黃文仁在房間睡覺
    ，是被告先打黃文仁，被告有問黃文仁有摸伊嗎，被告有追黃文仁到外面等情（
    警訊卷十一頁、相驗卷十四頁）與證人丙○○、潘金妹所證情形相同，自堪採信
    。
  (二)被害人黃文仁係因刀刺傷、腹腔內出血而死亡，其受有（胸腹部位）右季肋部約
    一公分乘二點二公分乘一點七公分刺傷痕，臍下部有一處一點七公分乘一點二公
    分乘十三點五公分刺傷痕，此為致命傷，（背腰臀部位）右腹側部一處刺傷痕二
    公分乘零點八公分乘六點三公分，左臀部下部外側一處刺傷痕二公分乘零點二公
    分乘五點五公分，（四肢部位）左前臂後部一處刺傷痕五公分乘一公分乘一點二
    公分，左大腿後部一處刺傷痕一點五公分乘零點五公分乘五點五公分，右大腿後
    部外側一處刺傷痕二公分乘零點五公分乘二公分，右大腿前部一處刺傷痕一點五
    公分乘零點五公分乘八公分，右三角肌部一處刺傷痕二公分乘零點五公分乘二點
    五公分，右三角肌部下部一處刺傷痕二點二公分乘零點二公分乘四公分，其他尚
    有刮傷痕（包括：頭頂部一處一點五公分乘零點一公分、頭頂部右側一處二公分
    乘零點四公分、後腦部一處二公分乘零點一公分、後腦部兩條二點五公分乘一點
    四公分、項部一處三點一公分乘零點二公分、零點三公分乘四點二公分、胸骨部
    一處三公分乘零點二公分、腹部一處二二點二公分乘零點一公分、左肩胛上部三
    處二點五公分乘零點三公分、二公分乘零點二公分、二點五公分乘零點二公分、
    左三角肌部二處四公分乘零點一公分、二公分乘二公分、左三角肌部二處五點五
    公分乘零點一公分、二公分乘零點一公分、一處三公分乘零點二公分、左上臂後
    部一處七點五公分乘零點一公分）、皮下出血痕（頭頂部左側一處零點五公分乘
    零點五公分、後腦部一處二點五公分乘二公分、一點五公分乘零點四公分、脊椎
    部三處零點二公分乘零點五公分、三公分乘四公分、三點五公分乘二點五公分）
    及右肩部一處瘀血痕七公分乘六公分之事實，業經檢察官督同法醫師到場相驗屬
    實，製有勘驗筆錄、履勘筆錄、相驗屍體證明書、驗斷書各一份足稽；此外，並
    有現場圖及現場照片、相驗照片數張附卷可參。
  (三)扣案之水果刀刀柄與刀刃已經分離，刀柄為黑色，刀刃長十九點八公分，狀甚鋒
    利，為單刃刀，刀柄部分長十一點六公分，另被告用以丟擲被害人之扣案菜刀並
    無刀柄，刀刃長十五點六公分，扣案木棍二支重量甚輕，長短各一支，長木棍長
    度三十五公分，短木棍長度為二十九點八公分等情，經原審勘驗屬實，製有勘驗
    筆錄一份在卷可憑（原審卷第五十五頁），並有扣案水果刀、菜刀（無刀柄）各
    一支、木棍二支及照片六張可資佐證（原審卷第五十六頁至第五十八頁）。又被
    害人之血液經與被告上衣之血跡比對ＤＮＡ結果吻合，亦有內政部警政署刑事警
    察局警局鑑驗書一件在卷可憑（見原審卷第二十三頁）。被告先以扣案木棍毆打
    被害人身體重要部位頭部，致木棍斷裂為二，可見其使用力道甚強，再持扣案菜
    刀丟擲被害人未果，旋再取鋒銳之水果刀追殺被害人，從屋內追到屋外，持刀刺
    殺其臀部及四肢數刀，再追至屋內仍不罷手，再以水果刀刺殺被害人身體腹部、
    四肢等人體重要部位數刀，直至被害人倒地為止始停手，且其所刺被害人腹部致
    命一處深達十三點五公分，而以尖刀刺人前該部位必致人死亡，為一般人所得而
    知，被告卻仍然為之，且一路追殺到被害人倒地為止，顯見其用力之猛，殺人犯
    意之堅決。被告前開所辯其係因黃文仁攻擊下，伊以刀抵擋始不慎刺傷被害人云
    云，自係諉卸刑責之詞，不足採信。
  (四)被告甲○○於八十八年六月十九日晚間二十三時十三分許，經警測試其呼氣酒精
    濃度為每公升零點一毫克，有酒精濃度測試表一份可參（相驗卷第三頁參照），
    而其於案發時既知前往廚房拿取菜刀丟擲被害人，嗣又拿取水刀刺殺被害人，
    且尚能與己○○對談，問其有無遭被害人毛手毛腳，並能於連續追殺黃文仁後從
    容逃離現場，復於警訊時對當時犯罪動機、過程及犯案後之處理等事宜均能清楚
    應答等一切情況綜合判斷，被告犯罪時之精神狀態確甚清醒，與常人無異，自無
    心神喪失或精神耗弱之可言。是證人丙○○、己○○雖於警訊中陳稱其認為被告
    已經酒醉了云云，應僅係該證人之臆測之詞，不足據為有利被告之認定。
  (五)被告左腳之傷勢於七十九年六月起多次在財團法人佛教慈濟綜合醫院（下稱慈濟
    醫院）手術治療，至八十年六月八日再行補骨手術及腓骨開放性復位併鋼板內固
    定手術，八十年九月十三日門診追蹤時患肢可完全負重，關節活動良好，且沒有
    疼痛，八十年十月二十三日最後一次門診追蹤時情況良好；另被告於經原審羈押
    後，經臺灣花蓮看守所特約醫師看診結果，認為觀察被告下肢有萎縮，但尚能行
    有壓痛現象等情，有慈濟醫院八十九年二月十八日慈醫文病字第四七號函及所附
    病情說明書、花蓮看守所八十九年一月七日花所戒字第五七號函及所附醫師簽註
    意見表各一份附卷可稽（見原審卷一二七至一二八、一○三至一○四頁）。嗣經
    本院再送慈濟醫院鑑定結果，於八十九年九月五日Ｘ光線檢察呈現脛骨已癒合，
    但踝關節呈活動障礙後伸為十五度，前曲有五度及活動範圍僅有十度左右，且在
    Ｘ光線也顯示有踝關節炎，因此依據上述結果，在跑步時理應會呈跛行且跑步速
    度不快，有該院八十九年九月十一日（八九）慈醫文事字第三五三一號函及附件
    在卷可稽（見本院卷第一八二頁、第一八三頁），惟被告於八十五年十二月間尚
    能追殺其母，已據其父曾阿來於本院勘驗現場時供陳明白，並有本院調取之原審
    法院八十六年度易字第六十七號刑事判決在卷可參（見本院卷第四十九頁、第五
    十頁），本院亦查得被告在案發前係從事皮模工作或運輸車助手，有花蓮縣警察
    局玉里分局八十九年六月廿九日（八九）玉警刑字第一００八九號函在卷足憑，
    被告既係從事粗重之行業，足見其孔武有力，其傷亦無影響其工作，至於事後
    傷復發，恐係因追殺被害人再度引起，究不在以此即認其不能追殺被害人。綜
    上足證被告除於觀看棒球賽時受黃文仁挑釁而至黃文仁住處尋仇，再因懷疑黃文
    仁有欺負其熟識之兒童而起殺意，且被告係先持木棍毆打黃文仁頭部，再以菜刀
    丟擲黃文仁，復持水果刀追殺黃文仁，並持水果刀刺殺黃文仁身體各處多刀，黃
    文仁雖身長一百九十二公分（驗斷書記載參照），遠高於被告身高一百七十三公
    分（見偵查卷第二十七頁參照），但當時黃文仁或因熟睡中遭人毆擊、未及防衛
    ，且因被告持有利器而未還手，再者，被告左腳固曾於七十九年間受傷，但已於
    八十年間治癒，活動情形良好，復於本案羈押期間經檢查亦認為被告尚能行走，
    且經前開證人丙○○、己○○、李新定等均證稱被告有持刀追殺黃文仁，被害人
    之父乙○○亦指證被告會打棒球，豈有不能跑之理（見原審卷第九十七頁），此
    外，復無其他證據證明黃文仁有對被告為何攻擊行為，是被告所辯其係與黃文仁
    衝突下不慎持刀刺傷黃文仁、並未追殺黃文仁等，均與事實不符，不足採信。
  (六)被告另辯稱伊之手、被黃文仁以木棍打傷一節，經本院向臺灣花蓮看守所調取
    被告入所體檢紀錄，並無任何傷情之記載，有該看守所八十九年八月十七日花所
    戒字第二一七六號函及附件內外傷紀錄表（僅有被告小腿車禍受傷之記載），健
    康檢查表等件在卷可稽（見本院卷第一五四頁至一五六頁），被告聲請訊問之證
    人丁○○於本院調查時亦結證稱：「好像沒有（受傷）．．．」，「沒有（指被
    告展示手臂），如果有（受傷），我們會拍照」等語（見本院卷第一六三頁、第
    一六四頁），雖然警訊筆錄有記載：「（被告）右手臂被黃文仁用木棍打傷，及
    左背不知被何物打傷」，但如被告確有被木棍打傷，必有瘀血或擦傷」，乃被
    告入所內外傷檢查均無傷痕，其所辯係被黃文仁所毆打，乃起而反抗誤傷被害人
    一節，自係諉卸之詞，不足採信。至於被告聲請再訊問證人丙○○一節，雖經本
    院按址傳喚未據到庭，惟其已於警訊及檢察官偵查時已供證甚詳，且事實已明，
    自無再予傳訊之必要，併此明。
  綜上所述，事證已臻明確，被告犯行足以認定。
二、核被告所為係犯刑法第二百七十一條第一項之殺人罪。原審據以論科，固非無見
    。惟查本件被害人係在花蓮縣玉里鎮○○路○段十巷十八號睡覺時，遭受被告以
    木棍毆打，經本院勘驗現場無誤，有勘驗筆錄可憑。原審則認定係二十號，地點
    與事實不符，自有可議。且被害人所受傷情未於事實欄內詳加認定，亦有疏略，
    被告上訴意旨否認有殺人之故意云云指摘原判決不當，雖無可取。惟原判決既有
    不不當，自應撤銷改判。爰審酌被告有犯罪前科（被告曾於八十五年間因妨害自
    由（恐嚇加害於其母親）案件，經原審判處拘役二十日確定，並已於八十六年十
    一月十一日執行完畢），與被害人原即認識並無仇恨，竟僅因細故即持刀殺人，
    於被害人不及防備之際，公然在住家及馬路邊朝被害人砍殺，手段極為殘忍，且
    目無法紀，惡性重大，犯後猶一再以被害人行為作為犯案之藉口，顯見其推諉其
    責而未知自省，且至今未賠償被害人家屬等一切情狀，量處無期徒刑，並依法宣
    告褫奪公權終身，以示懲儆。扣案之斷裂木棍二支、菜刀（無刀柄）及水果刀刀
    刃、刀柄各一支雖為供被告犯罪所用之物，但均非被告所有，無從宣告沒收，併
    予敘明。
據上論斷：應依刑事訴訟法第三百六十九條第一項前段、第三百六十四條、第二百九
十九條第一項前段，刑法第二百七十一條第一項、第三十七條第一項，判決如主文。
本案經檢察官李土城到庭執行職務。
中      華      民      國      八十九      年     十     月    十九    日
                                    審判長法官  莊  謙  崇
                                          法官  黃  永  祥
                                          法官  林  德  盛
右正本證明與原本無異。
如不服本判決，應於送達後十日內，向本院提出上訴狀。其未敘述理由者，並應於提
出上訴狀後十日內向本院補提理由狀(須附繕本)。
                                        書記官  劉  夢  蕾
中      華      民      國      八十九      年     十     月    二十    日


司法院資訊處製作；財團法人民間司法改革基金會備份。
